【裁判字號】    97,上訴,3328
【裁判日期】    971002
【裁判案由】    毒品危害防制條例
【裁判全文】
臺灣高等法院刑事判決                97年度上訴字第3328號
上  訴  人  臺灣板橋地方法院檢察署檢察官
被      告  乙○○
            甲○○
前二人共同
選任辯護人  蔡明熙律師
上列上訴人因被告毒品危害防制條例案件，不服臺灣板橋地方法
院96年度訴字第4404號，中華民國97年3月20日第一審判決（起
訴案號：臺灣板橋地方法院檢察署96年度偵字第18575號），提
起上訴，本院判決如下：
    主  文
上訴駁回。
    理  由
壹、證據能力之認定部分：
一、證人丙○○、曾瑋菁於警詢時及證人丙○○於偵查中之供述
    ，有證據能力：按被告以外之人於審判外之言詞或書面陳述
    ，除法律有規定者外，不得作為證據，刑事訴訟法第159條
    第1項定有明文。又被告以外之人於偵查中向檢察官所為陳
    述，除顯有不可信  之情況者外，得為證據，同法第159條
    之1第2項定有明文。偵查中對被告以外之人（包括證人、鑑
    定人、告訴人、被害人及共同被告等）所為之偵查筆錄，或
    被告以外之人向檢察官所提之書面陳述，性質上均屬傳聞證
    據。惟現階段刑事訴訟法規定檢察官代表國家偵查犯罪、實
    施公訴，依法其有訊問被告、證人及鑑定人之權，證人、鑑
    定人且須具結，而實務運作時，檢察官偵查中向被告以外之
    人所取得之陳述，原則上均能遵守法律規定，不致違法取供
    ，其可信度極高，職是，被告以外之人前於偵查中已具結而
    為證述，除反對該項供述得具有證據能力之一方，已釋明「
    顯有不可信之情況」之理由外，不宜以該證人未能於審判中
    接受他造之反對詰問為由，即遽指該證人於偵查中之陳述不
    具證據能力。且所謂不可信性情況，法院應審酌被告以外之
    人於陳述時之外在環境及情況，例如：陳述時之心理狀況、
    有無受到外力干擾等，以為判斷之依據。本件證人丙○○、
    曾瑋菁於警詢時及證人丙○○於偵查中之供述，固均屬被告
    以外之人於審判外之陳述，惟其於偵查中係以證人之身分陳
    述，經告以具結義務及偽證處罰後，於命證人朗讀結文後具
    結，其等係於負擔偽證罪之處罰心理下證述，並以具結擔保
    其供述之真實性，又無受其他不當外力干擾之情形，並分經
    原審及本院審理時，先後命證人曾瑋菁、丙○○依法具結後
    ，各就其等於警詢時或偵查中所為之陳述，於原審及本院審
    理時再次詢問，並予被告2人及辯護人對質詰問之機會，是
    既已賦予被告2人反對詰問權，則證人丙○○、曾瑋菁於警
    詢時及證人丙○○於偵查中之供述，自均有證據能力，而得
    作為本院判決之基礎。被告之辯護人認證人丙○○、曾瑋菁
    於警詢時及證人丙○○  於偵查中之供述，無證據能力云云
    ，尚無可採。
二、按被告以外之人於審判外之陳述，雖不符刑事訴訟法第159
    條之1至之4等四條之規定，而經當事人於審判程序同意作為
    證據，法院審酌該言詞陳述或書面陳述作成時之情況，認為
    適當者，亦得為證據；又當事人、代理人或辯護人於法院調
    查證據時，知有刑事訴訟法第159條第1項不得為證據之情形
    ，而未於言詞辯論終結前聲明異議者，視為有前項之同意，
    同法第159條之5定有明文。立法意旨在於傳聞證據未經當事
    人之反對詰問予以核實，原則上先予排除。惟若當事人已放
    棄反對詰問權，於審判程序中表明同意該等傳聞證據可作為
    證據；或於言詞辯論終結前未聲明異議，基於尊重當事人對
    傳聞證據之處分權，及證據資料愈豐富，愈有助於真實發見
    之理念，且強化言詞辯論主義，使訴訟程序得以順暢進行，
    上開傳聞證據亦均具有證據能力。查本件除前述以外，下列
    所引用之被告以外之人於審判外之陳述，因公訴人、被告及
    選任辯護人均於本院準備程序中表示無意見（見本院卷第61
    頁反面至62頁、第90頁反面至92），且迄至言詞辯論終結前
    未再聲明異議，而本院審酌上開證據資料製作時之情況，無
    不當取供及證明力明顯過低之瑕疵，且經本院於審判期日依
    法進行證據之調查、辯論，被告於訴訟上之程序權已受保障
    ，故揆諸前開規定，認前揭證據資料應有證據能力。
貳、實體部分：
一、公訴意旨略以：被告甲○○、乙○○係同居男女朋友關係，
    均明知海洛因、安非他命係毒品危害防制條例列管之第一、
    二級毒品，不得持有或販賣，竟意圖販賣海洛因、安非他命
    營利，於不詳時、地，向不詳姓名年籍之人，以不詳價格購
    入不詳數量之海洛因、安非他命後，除供己使用外，餘則分
    裝成小包，以不詳價格，由被告甲○○以0000000000號及被
    告乙○○以0000000000號等行動電話，被告甲○○自稱「兄
    仔」、被告乙○○自稱「小婷」對外聯絡，俟機銷售予不特
    定人，因而意圖販賣而持有第一級毒品海洛因、第二級毒品
    安非他命。並已於96年7、8月間，於丙○○或曾瑋菁以丙○○使用之0000000000號行動電話撥打0000000000號行動電話
    聯絡上被告甲○○、乙○○購買毒品事宜後，即由被告甲○○、乙○○相偕至臺北縣三重市○○○路17號8樓11號套房
    之丙○○、曾瑋菁同居處所樓下，又以電話通知丙○○、曾
    瑋菁下樓後，再由被告甲○○、乙○○以所駕駛之車輛搭載
    丙○○、曾瑋菁，同往臺北市大湖山莊150號2樓之甲○○與
    乙○○之同居處所內，以海洛因1.8公克（半錢）賣價現金
    新臺幣（下同）1萬元、3.6公克（1錢）賣價2萬元，出售予
    丙○○、曾瑋菁得逞。同期間，另以安非他命1公克賣價2千
    元、8公克賣價1萬5千元，出售予丙○○、曾瑋菁得逞，即
    出售海洛因、安非他命予丙○○、曾瑋菁共4次。嗣為警於
    96年8月11日下午10時30分許，在臺北縣三重市○○○路17
    號8樓查獲丙○○，適於警方執行搜索中，被告甲○○、乙○○早於警方搜索前業經丙○○、曾瑋菁聯絡購買海洛因而
    相偕至上址套房來，進入套房後亦均為警查獲，並扣得被告
    甲○○所有之水狀海洛因1瓶。因認被告甲○○、乙○○均
    涉犯毒品危害防制條例第4條第1、2項之販賣第一、二級毒
    品罪嫌，及同條例第5條第1、2項之意圖販賣而持有第一、
    二級毒品罪嫌。
二、按犯罪事實應依證據認定之，無證據不得認定犯罪事實；不
    能證明被告犯罪者，應諭知無罪之判決，刑事訴訟法第154
    條第2項、第301條第1項分別定有明文。所謂證據，係指足
    以認定被告確有犯罪行為之積極證據而言，該項證據自須適
    於為被告犯罪事實之證明者，始得採為斷罪之資料；如未能
    發現相當證據，或證據不足以証明，自不能以推測或擬制之
    方法，以為裁判之基礎（最高法院29年上字第3105號、40年
    台上字第86號判例意旨參照）。且刑事訴訟上證明之資料，
    無論其為直接或間接證據，均須達於通常一般之人均不致有
    所懷疑，而得確信其為真實之程度，始得據為有罪之認定，
    若其關於被告是否犯罪之證明未能達此程度，而有合理懷疑
    之存在，致使無從形成有罪之確信，根據「罪證有疑，利於
    被告」之證據法則，即不得遽為不利被告之認定。其以情況
    證據（即間接證據）斷罪時，尤須基於該證據在直接關係上
    所可證明之他項情況事實，本乎推理作用足以確證被告有罪
    ，方為合法，不得徒憑主觀上之推想，將一般經驗上有利被
    告之其他合理情況逕予排除。又毒品危害防制條例第4條第1
    、2項之販賣第一、二級毒品罪，以行為人有營利之目的，
    而販入或賣出第一、二級毒品，或二者兼而有之，為其構成
    要件。至於同條例第5條第1、2項之意圖販賣而持有第一、
    二級毒品罪，乃指行為人因意圖販賣而販入以外之原因而持
    有第一、二級毒品，事後始意圖販賣之情形（最高法院86年
    度台上字第2933號判決意旨參照），故於行為人客觀上須有
    持有第一、二級毒品之行為，主觀上並有販賣之意圖，始能
    以該罪相繩之。
三、本件上訴人即公訴人認被告甲○○、乙○○均涉犯毒品危害
    防制條例第4條第1、2項之販賣第一、二級毒品罪嫌，及同
    條例第5條第1、2項之意圖販賣而持有第一、二級毒品罪嫌
    ，無非以被告二人之供述，證人丙○○、曾瑋菁及李中明之
    證述，扣案之水狀海洛因1瓶及自願受搜索同意書、搜索扣
    押筆錄、扣押物品目錄表、臺灣檢驗科技股份有限公司出具
    之濫用藥物檢驗報告1份、濫用藥物尿液檢驗報告3份等為其
    論據。訊據被告甲○○、乙○○固均坦承有於96年8月11日
    晚間，相偕至丙○○及曾瑋菁位於臺北縣三重市○○○路17
    號8樓11號租屋處找丙○○之際為警查獲，及經警當場扣得
    甲○○從身上口袋取出丟在地上之水狀海洛因1瓶等事實不
    諱，惟均堅決否認有何販賣或意圖販賣而持有第一、二級毒
    品等犯行；被告甲○○辯稱：伊並無販賣毒品給丙○○、曾
    瑋菁，因伊女友乙○○曾向丙○○買電腦，擬向丙○○拿電
    腦線，伊始陪同乙○○前往上址查獲處，至扣案水狀海洛因
    1瓶僅係帶在身上，擬供自己施用等語。被告乙○○辯稱：
    伊並無販賣毒品給丙○○、曾瑋菁，因伊曾向丙○○購買筆
    記型電腦，當時前往上址查獲處係為向丙○○拿電腦電源線
    ，甲○○係陪伊一起去，扣案之水狀海洛因1瓶係甲○○所
    有，因甲○○有施用海洛因，才會隨身攜帶等語。
四、經查：
  (一)本件經警於96年8月11日22時30分許，持搜索票前往丙○○
    與其女友曾瑋菁位於臺北縣三重市○○○路17號8樓租屋處
    實施搜索，當場查獲丙○○及曾瑋菁，而於執行搜索之際，
    適被告甲○○、乙○○相偕至上址查獲處，為警一併查獲，
    並扣得被告甲○○隨身攜帶之已摻水稀釋之疑似海洛因1瓶
    （毛重6.5公克）等節，為被告甲○○、乙○○2人所不爭執
    ，且與證人即臺北縣政府警察局板橋分局警員李中明於偵查
    中具結後證述情節互核相符（見偵卷第113頁），自堪信為
    真實。而該扣案摻水稀釋之海洛因1瓶，經送臺灣檢驗科技
    股份有限公司鑑定結果，確呈第一級毒品海洛因陽性反應等
    情，有搜索票、搜索扣押筆錄暨扣押物品目錄表及臺灣檢驗
    科技股份有限公司濫用藥物檢驗報告等附卷可稽（見偵卷第
    9頁、第33至39頁、第123頁），足認被告甲○○持有第一級
    毒品海洛因乙節無訛。
  (二)然查，持有毒品之原因不一而足，本件被告甲○○、乙○○
    2人於前開時、地為警查獲後，歷經警詢、偵訊、原審及本
    院審理時，自始至終均堅稱上開扣案已摻水稀釋之海洛因1
    瓶係供被告甲○○自己施用，並非供販賣之用等語。查證人
    丙○○、曾瑋菁為警查獲後，經警採集渠二人之尿液檢體送
    驗結果，丙○○之檢體呈安非他命類陽性反應，曾瑋菁之檢
    體呈鴉片類及安非他命類陽性反應，固有姓名及代碼對照表
    1份、臺灣檢驗科技股份有限公司濫用藥物尿液檢驗報告各2
    份可稽（見偵卷第45頁、第124至125頁），足認證人丙○○
    確有施用第二級安非他命毒品、證人曾瑋菁確有施用第一、
    二級毒品海洛因及安非他命之惡習無訛。又證人丙○○雖於
    警詢時供述：我所吸食之二級毒品安非他命都是向綽號『兄
    仔』（即被告甲○○）所購買，他在警察到三重市○○○路
    17號8樓搜索時，也一起來到這裡，我通常都用0000000000
    撥電話給『兄仔』，之後他會先到三重市○○○路17號樓下
    後打電話就我與曾瑋菁下樓，再坐他們的車到台北市內湖區
    的住處拿毒品，而『兄仔』的電話0000000000，共向他購買
    1次安非他命，每次都會向他們購買1公克的安非他命，我在
    7月底，在三重市○○○路17號8樓11室，向『兄仔』買1次
    安非他命，金額是1000元；在警察來之前，曾瑋菁已經先跟
    他們有聯絡過，相約要購買毒品海洛因與安非他命」等語（
    見偵卷第13至14頁）；於偵查中供述：「我向『兄仔』（指
    被告甲○○）買過4次毒品，是在96年7月間開始，交易地點
    都是在我位於三重市住處樓下，每次都包含安非他命及海洛
    因，我是用我的0000000000號電話打『兄仔』0000000000的
    電話，或者是打乙○○0000000000電話向他們購買，安非他
    命我有向他買過1公克2000元，還有8公克15000元，海洛因
    都是買半錢10000元，另外也有買過1錢大約20000元（筆錄
    誤植為200000元），詳情如警詢所述」等語（見偵卷第67頁
    ）；證人曾瑋菁亦於警詢時供述：「我所注射之毒品海洛因
    均係向綽號『小婷』（即被告乙○○）與綽號『兄仔』（即
    被告甲○○）所購買，這2人在警察搜索時，也一起來到這
    裡，我通常都用丙○○的0000000000號行動電話撥電話給『
    小婷』與『兄仔』，之後他們會先到三重市○○○路17號樓
    下後打電話就我與丙○○下樓，再坐他們的車到台北市內湖
    區的住處拿毒品，而『小婷』的電話0000000000，『兄仔』
    的電話0000000000，共向他們購買4次海洛因與安非他命，
    每次都會向他們購買8公克的安非他命，海洛因大約1.8公克
    （半錢）至3.6公克（1錢），時間是在今年7月與8月，交易
    地點不是在三重市○○○路17號8樓11室就是在『小婷』與
    『兄仔』內湖住處，每次購買毒品金額都在10000至15000元
    不等，在警察來之前，我與丙○○已經先跟他們有聯絡過，
    相約要購買毒品海洛因與安非他命」等語（見偵卷第26至28
    頁）。惟證人丙○○、曾瑋菁前揭所述，則經證人曾瑋菁於
    原審審理時具結後改稱：「（問：有無跟被告乙○○、甲○○買毒品？）沒有」，「（提示偵卷第28頁警詢筆錄，問：
    為何警詢時說有跟甲○○、乙○○購買毒品？）因為當時被
    警察抓會害怕，警察又叫我指認他們」，「問：為何警察要
    叫你指認甲○○、乙○○？）警察知道我有在施用毒品，就
    叫我指認他們」，「問：為何你要指認？）因為警察叫我配
    合他們」，「問：警察到場時，你們4人是否都已經在查獲
    地點？）不是，本來只有我跟丙○○在場，後來警察進來，
    甲○○、乙○○打電話說他們到了，要來拿電腦線，所以才
    進來的」，「問：警察查獲你跟丙○○之前，是否已經跟被
    告相約？）是，已經約好要拿電腦線」等語（見原審卷第12
    4至125頁）；及經證人丙○○於本院審理時具結後改稱：「
    （問：你有無跟警方講說有1通電話聯絡要跟被告買毒品？
    ）我到後面有說有，之前沒有說，那不是自由意思下說的話
    」，「（問：你在偵訊中，有無說謊？）有」，「（問：是
    否知道具結後要說實話？）我那天意思模糊，不知道在說什
    麼，今天來到這邊比較清醒，我如果被判偽證也沒關係，我
    那天吃了安眠藥」，「（問：他們那天來為何會有帶1瓶海
    洛因？）我不知道，我沒有在吃海洛因，我只有吃安非他命
    」，「（問：你就算沒有睡覺很累，警察也沒有打你，為何
    會講到跟他們買？）一開始我都跟警察說沒有，警察就用我
    之前女友曾瑋菁口供來問我，我為了保護她才說有，事實上
    是沒有」，「（問：他們兩個一起來為何？）我之前賣他手
    提電腦壞掉了，我約乙○○來，他們兩個就一起來」等語（
    見本院卷第89至90頁）。
  (三)按施用毒品者指稱其向某人買受毒品之證詞，不得作為有罪
    判決之唯一證據，仍須調查其他必要之證據，以察其是否與
    事實相符；蓋毒品買受者之指證，其憑信性於通常一般人已
    有所懷疑，尚難確信其為真實之程度，況依毒品危害防制條
    例第17條之規定，其供出毒品來源因而破獲者，復得減輕其
    刑，則其指證之真實性猶有疑慮，是施用毒品者之指證，其
    真實性有待其他必要證據加以補強。所謂必要之補強證據，
    固不以證明販賣毒品犯罪構成要件之全部事實為必要，但以
    與施用者之指證具有相當之關聯性為前提，其經與施用者之
    指證綜合判斷，已達於確信其為真實之程度者，始得為有罪
    之認定（最高法院97年度台上字第1136判決意旨參照）。查
    如依證人丙○○、曾瑋菁前開前後不一之陳述觀之，固尚難
    遽認何者為實，惟如參酌：1.證人李中明於偵訊時證述：「
    告發人是說丙○○吸毒」，「我們在搜索當中，甲○○就打
    電話給丙○○，我們就在套房外等甲○○過來，甲○○與其
    女友乙○○一前一後到套房來」等語（見偵卷第113至114頁
    ），顯見警方係接獲線報指丙○○涉嫌施用毒品而向聲請搜
    索票至其住處搜索，被告甲○○、乙○○2人於警執行搜索
    時，與丙○○電話聯繫並相偕到場，始為警查獲被告甲○○
    持有已摻水稀釋之海洛因1瓶；2.且被告甲○○、乙○○為
    警查獲後，經被告甲○○之同意，帶同警方前往渠二人之同
    居處所即臺北市○○○○街150號2、3樓實施搜索，並未發
    現有任何毒品或販毒工具，此有自願受搜索同意書、搜索扣
    押筆錄、無應扣押之物證明書各1份在卷可憑（見偵卷第40
    至44頁），而與一般販毒處所遭警突然搜索，通常均留有所
    販毒品或器物等相關跡證可供循線查察等情形不同，是證人
    丙○○、曾瑋菁前開於警詢時及偵查中所述被告2人曾在內
    湖前開住處販賣第一、二級毒品等情是否屬實，即非無疑；
    3.另被告2人辯稱當天係相偕向丙○○拿取電腦線等語，亦
    與證人丙○○、曾瑋菁先後於原審及本院審理時具結後證稱
    ：被告乙○○當時係與丙○○約好至查獲上址向丙○○拿取
    電腦線等語大致相符（見原審卷第124頁及本院卷第89頁反
    面）；4.而扣案已摻水稀釋之海洛因1瓶，其份量僅足供注
    射施用1次而已乙節，業據證人即警員李中明於偵訊時證述
    在卷（見偵卷第115頁），顯見數量不多；且被告甲○○為
    警查獲後，經採集尿液檢體送驗結果，確有呈現鴉片類陽性
    反應，此有姓名及代碼對照表、臺灣檢驗科技股份有限公司
    濫用藥物尿液檢驗報告各1份存卷足憑（見偵卷第45頁、第1
    26頁），足認被告甲○○確染有施用第一級毒品之惡習，而
    其辯稱扣案前開已摻水稀釋之海洛因1瓶係擬供自己施用等
    情，衡情尚非無據。
  (四)另參諸證人李中明固曾於偵訊時供述：「丙○○說正要向甲○○買海洛因」等語（見偵卷第113頁），惟即令其所述非
    虛，惟亦僅係聽聞證人丙○○為警查獲後之片面說詞而已。
    此外，遍閱全案卷證，其就該次擬購買海洛因之數量、價格
    等重要內容，均付之闕如。況本件復未經警查獲被告甲○○
    、乙○○有與丙○○聯繫交易毒品之對話內容，或任何交付
    毒品及收取價金之行為，自難徒以證人丙○○曾瑋菁前開於
    警詢時及偵訊時所為顯有瑕疵之不利於被告2 人之供述，遽
    認被告甲○○、乙○○有販賣第一、二級毒品之犯行。
  (五)至公訴人另指被告甲○○、乙○○另涉有意圖販賣而持有第
    一、二級毒品部分（即起訴書犯罪事實欄所載被告二人於不
    詳時、地，向不詳姓名年籍之人，以不詳價格購入不詳數量
    之海洛因、安非他命後，除供己使用外，餘則分裝成小包，
    以不詳價格，由被告甲○○以0000000000號及被告乙○○以
    0000000000號等行動電話，被告甲○○自稱「兄仔」、被告
    乙○○自稱「小婷」對外聯絡，俟機銷售予不特定人，因而
    意圖販賣而持有第一級毒品海洛因、第二級毒品安非他命）
    ，經查遍閱全案卷證，並無任何事證可資為證，且就被告二
    人持有毒品之時間、地點、來源、數量等均稱未詳，自不能
    以推測或擬制之方法，遽認被告二人犯罪。
  (六)綜上所述，本件尚查無積極證據足以證明被告甲○○、乙○○確有公訴人所指之販賣或意圖販賣而持有第一、二級毒品
    之犯行，依「罪證有疑，利於被告」之證據法則，自應認本
    件犯罪尚屬不能證明，應為被告二人無罪之諭知，以免冤抑
    。
五、原審諭知被告無罪之判決，經核尚無違誤。公訴人上訴意旨
    猶執前詞，認依證人曾瑋菁警詢時及證人丙○○、李中明於
    偵訊時所述為可採，認被告2人確有販賣毒品犯行，指摘原
    審判決。惟查證人曾瑋菁警詢時及證人丙○○、李中明於偵
    訊時所述各節，並不足以證明被告甲○○乙○○2人有販賣
    或意圖販賣第一、二級毒品而持有等犯行，已如前述，公訴
    人仍執詞指摘原判決不當，尚無可採，其上訴為無理由，應
    予駁回。
據上論結，應依刑事訴訟法第368條，判決如主文所示。
本案經檢察官陳國鳴到庭執行職務。
中    華    民    國    97    年    10    月    2     日
                  刑事第十四庭   審判長法  官   陳志洋
                                       法  官   蔡聰明
                                       法  官   謝靜慧
以上正本證明與原本無異。
被告不得上訴。
檢察官如不服本判決應於收受送達後十日內向本院提出上訴書狀
，其未敘述上訴之理由者並得於提起上訴後十日內向本院補提理
由書（均須按他造當事人之人數附繕本）。
                                        書記官  高士童
中    華    民    國    97    年    10    月    2     日


司法院資訊處製作；財團法人民間司法改革基金會備份。
